【裁判字號】    97,台上,6553
【裁判日期】    971218
【裁判案由】    常業詐欺
【裁判全文】
最高法院刑事判決            九十七年度台上字第六五五三號
上  訴  人  甲○○
            乙○○
上列上訴人等因常業詐欺案件，不服台灣高等法院中華民國九十
七年九月二十三日第二審更審判決（九十七年度重上更(四)字第四
號，起訴案號：台灣桃園地方法院檢察署八十八年度偵字第八二
七二、一三００五號），提起上訴，本院判決如下：
    主  文
上訴駁回。
    理  由
按刑事訴訟法第三百七十七條規定，上訴於第三審法院，非以判
決違背法令為理由，不得為之。是提起第三審上訴，應以原判決
違背法令為理由，係屬法定要件。如果上訴理由書狀並未依據卷
內訴訟資料，具體指摘原判決不適用何種法則或如何適用不當，
或所指摘原判決違法情事，顯與法律規定得為第三審上訴理由之
違法情形，不相適合時，均應認其上訴為違背法律上之程式，予
以駁回。本件上訴人甲○○上訴意旨略稱：(一)、原判決附表二編
號２被害物品欄(1)部分，既記載甲○○等此次有付貨款等情，則
甲○○該部分自不構成詐欺取財犯行。又原判決就證人李世新證
稱：凡一貿易有限公司（下稱凡一公司），曾向勁暘公司購買電
腦設備，並付清貨款新台幣（下同）三十四萬元部分，亦未認為
甲○○該部分有詐欺取財犯行，則原判決認甲○○如原判決附表
二編號２被害物品欄(1)部分係屬詐欺犯行，於法有違。(二)、證人
廖永豐於警詢及原審更審前之供述，其前後不盡一致，而依罪疑
唯輕之原則，應以廖永豐於警詢中之供述，即其供述遭詐騙商品
金額較少者為可採，乃原判決以廖永豐於原審更審前之供述較為
詳盡，即採廖永豐該部分之供述為不利甲○○之認定，於法有違
。(三)、依李世新供述凡一公司向勁暘公司購買電腦設備，並付清
貨款三十四萬元等情，則衡情甲○○等人豈會向勁暘公司詐騙僅
五萬七千七百十六元之商品，原判決未說明上情何以不能為有利
甲○○論斷之理由，於法有違。又李世新與甲○○並不認識，乃
原判決論述李世新證述各情，係屬迴護甲○○之詞，然未說明李
世新有何理由必須迴護甲○○，亦於法有違。(四)、凡一公司之所
以尚未付款與廣美公司，係因凡一公司於尚未至結款日即遭查獲
，甲○○並無不法所有之意圖，乃原判決為不利甲○○之認定，
於法有違。(五)、原判決理由說明：扣案之四萬二千元，係變賣詐
得商品之贓款，已據甲○○於警詢中供述明確等情。然警詢筆錄
上開記載係屬不實，原審未調取警詢錄音帶予以核對，於法有違
等語。上訴人乙○○上訴意旨略稱：(一)、乙○○否認如原判決附
表一編號二及編號三四所載部分，係由乙○○出面向廠商詐取商
品，然乙○○就其餘共犯所為詐欺犯行部分，並未否認應就該部
分負擔法律責任，即乙○○實際上等於全部認罪。乃原判決或說
明乙○○否認部分犯行，或論述乙○○犯罪後坦承部分犯行；又
原判決既說明：乙○○並未參與如原判決附表一編號二及編號三
四之犯行，第一審判決誤認乙○○參與共犯，亦有未當等情，即
論述乙○○之上訴為有理由，乃原判決復又說明：乙○○上訴否
認部分犯行，雖無理由等情，其前後之論述說明矛盾，於法有違
。(二)、原判決說明乙○○係屬常業詐欺犯之理由，其中購買他人
公司證照及印章等，及租用處所作為營業之假相及掩飾者，均係
甲○○所為；且乙○○於民國八十八年四月下旬回高雄時，根本
不知道其他人將貨物搬到他處。乃原判以甲○○等另覓處所擬繼
續營業，以圖脫身之理由，作為認定乙○○為常業犯之依據，於
法有違。(三)、證人朱景文雖證稱：八十八年四月間，沒有與乙○
○合夥等情，然其顯係因時日久遠而計算錯誤，雙方確係合夥至
八十八年八月至九月間，而乙○○之主要經濟來源，係來自與朱
景文合夥之收入。乃原判決認定乙○○恃詐欺所得為生，復未說
明朱景文供述各情，其何以不能為有利乙○○論斷之理由，於法
有違。(四)、原判決事實欄認定乙○○有參與收取詐得商品等；詐
騙得手後，隨即由「李先生」以進貨價之四成銷售詐得之商品，
所得款項由出面詐騙廠商者取得一半之報酬，餘則繳回廣震公司
，再行分配；旋即於八十八年四月二十九日結束廣震公司之營業
，準備再以通亞公司名義詐購商品等情，然未於理由欄說明其認
定上情所依憑之證據及理由為何，於法有違。(五)、第一審判處乙
○○有期徒刑二年六月，原審更審前九十二年度上更(一)字第七四
二號刑事判決，以乙○○否認犯行，仍判處乙○○有期徒刑一年
六月。而原判決雖認乙○○僅坦承部分犯行，然乙○○實際上坦
承全部犯行，且原判決理由欄復說明乙○○未為如原判決附表一
編號二及編號三四所載之犯行，乃原判決量處乙○○有期徒刑二
年二月，於法有違。(六)、乙○○並無前科，素行良好，參與本件
犯行之時間甚短，並非本案主謀，亦未從中獲得利益，犯後並已
坦承犯行，犯後態度良好。又乙○○有正當職業，勤奮向學，目
前經營庭園咖啡廳，家庭生活和樂，苟乙○○須入監服刑，則家
庭事業等將成泡影，聲請本院斟酌上情等情。
惟查原判決認定上訴人二人有原判決事實欄所記載之共同常業詐
欺犯行，係以訊據甲○○供承有如原判決事實欄一所載之犯行，
雖否認有如原判決事實欄二所載之犯行，辯稱：如原判決事實欄
二所載部分，於交貨前即遭警方查獲，並無任何廠商受害云云；
訊據乙○○辯稱：伊於開始時並不知情，第一審量刑過重云云。
然查上訴人二人確有如原判決事實欄一所載之犯行，業據甲○○
於事實審法院審理中供承不諱，而共同被告邱貞榮、楊守盟於第
一審審理中亦坦承犯行，並據如原判決事實欄一所載各被害人相
關人員，分別指訴彼等遭詐騙情形等情明確，此外，並有甲○○
冒用吳正宇名義向頌元公司詐購商品之訂貨單、向頌元公司詐購
商品之估價單、出貨單、送貨表、發票各一紙、甲○○冒用廣震
公司吳啟民、吳正宇之名片（影本）、吳啟民之身分證影本、邱
貞榮冒用廣震公司葉健勝之名片（影本）、如原判決附表一編號
一至十五所示之公司行號所出具之贓物領據、甲○○所有供其犯
罪所用之廣震公司章、發票章、營利事業登記證、公司執照等扣
案可證，堪認甲○○上開自白各情係屬事實。又乙○○於原審更
審前之上訴審中，供承向如原判決附表一編號一、八、十六、二
六、四二、四七所示公司行號詐取商品等情是實，復於原審更審
前或供稱：伊係一時貪念而參與本件犯行，或就如原判決附表一
所載之犯行認罪。參酌共同被告甲○○、邱貞榮、楊守盟上開供
承各情，及上開各被害人之指訴暨相關證據資料，堪認乙○○確
有參與如原判決事實欄一所載之犯行。另甲○○確有為如原判決
事實欄二所載之犯行，業據甲○○與邱貞榮、翁啟祥、馮大光等
人，分別於警詢及檢察官偵查中供述甚詳，甲○○於原審更審前
亦供承有冒用林義順名義購物等情，此外，並有甲○○冒名林義
順之名片、凡一公司之公司章、公司執照一紙、營利事業登記證
、帳冊一本、訂貨廠商紀錄簿一本、詢價單三十三份、訂貨單三
十四份、名片六盒，及甲○○銷售詐得商品之款項四萬二千元等
扣案可稽。又依證人廖進輝即廣美公司負責人供述各情，及廖進
輝出具之贓物領據、廣美公司送貨單、凡一公司對帳銷貨單等，
堪認廣美公司遭詐騙之商品及價值，係如原判決附表二編號１所
示。證人廖永豐即金永上公司負責人，其前後供述遭詐騙商品之
價值等雖不盡一致，然其於原審更審前供述各情甚為詳盡而較為
可採，參酌廖永豐所立具之贓物領據及相關送貨單，暨凡一公司
對帳銷貨單等，堪認金永上公司遭詐騙之商品及價值，係如原判
決附表二編號２所示。證人黃鴻鵬即勁暘公司業務員，於警詢時
明確指證馮大光化名陳茂德，向勁暘公司詐騙如原判決附表二編
號３所示商品，並有黃鴻鵬出具之贓物領據、勁暘公司送貨單三
紙、凡一公司對帳銷貨單一紙附卷可憑。證人李世新即勁暘公司
人員，雖於原審更審前為有利於甲○○之供述，然李世新供述各
節與黃鴻鵬指訴各情不符，而參酌馮大光以凡一公司名義向勁暘
公司訂貨之銷貨單（內載業務員均係李世新），其內載明凡一公
司之聯絡人為「陳茂德」，足見李世新證稱「他（指馮大光）是
用本名來交易的」等情，與事實不符；及李世新證稱：伊不知道
馮大光有無冒名陳茂德等情，堪認李世新證述各情，係屬事後迴
護之詞，不足採信。又甲○○與馮大光等人向勁暘公司二次訂貨
，均由馮大光冒名陳茂德為之，而甲○○等人係以冒名購買商品
之方式詐取財物變賣獲利，且彼等計畫於八十八年九月中旬更進
一步大量進貨，足見彼等實無於屆期付款之意，而係利用電腦業
界或一般商界採用月結之習慣，以遂行彼等詐取財物之目的，自
不得因警方查獲時尚未屆月底，或因彼等尚未進行計畫中之大量
進貨之詐欺犯行，即認定彼等於行為時並無詐欺意圖，亦不得以
甲○○另有付款之交易，即為有利於甲○○之論斷。扣案之四萬
二千元，係變賣詐得商品之贓款，已據甲○○於警詢中供述明確
，甲○○嗣又改稱：該款項非贓款云云，並無足取。上訴人二人
等為如原判決事實欄所載之犯行，以購買他人公司之證照、印章
，並租用處所作為營業之假相及掩飾，繼而僱用相關業務人員進
行詐取商品，得手後迅即處分贓物並另覓處所擬繼續營業，其有
相當計畫並係反覆為之，且如原判決事實欄一所載部分，受騙之
被害人甚多並延續相當時間，甲○○如原判決事實欄二所載之犯
行，其係如原判決事實欄一所載犯行之繼續，而包括在同一常業
詐欺之犯意內，堪認上訴人二人所為均係以詐欺為常業。上訴人
二人否認辯解各情，無非係屬事後卸責之詞，不足採信等情，予
以綜合判斷。因而撤銷第一審關於上訴人二人此部分之判決，改
判論處上訴人二人共同以意圖為自己不法之所有，以詐術使人將
本人之物交付為常業罪刑，已於判決內說明其所憑之證據及其認
定之理由，從形式上觀察，並無違背法令之情形。按供述證據前
後，雖稍有參差或互相矛盾，事實審法院非不可本於經驗法則斟
酌其他證據作合理之比較定其取捨，從而供述證據之一部認為真
實者予以採取，亦非證據法則所不許。又證據之取捨與證據之證
明力如何，均屬事實審法院得自由裁量、判斷之職權；苟其此項
裁量、判斷，並不悖乎通常一般之人日常生活經驗之定則或論理
法則，又於判決內論敘其何以作此判斷之心證理由者，即不得任
意指摘其為違法，而據為提起第三審上訴之合法理由。原判決採
廖永豐於原審更審前供述各情，及說明李世新證述各情並無足取
，並綜合上開各項證據資料，認定上訴人二人確有如原判決事實
欄所載之犯行等情，乃其採證認事調查職權之合法行使，且無違
背論理法則或理由不備等情事，不容任意指為違法。原判決附表
二編號２被害物品欄(1)至(3)部分，係就甲○○等人關於該部分如
何施行詐騙行為之記載，其並未認定甲○○就如原判決附表二編
號２被害物品欄(1)部分，亦犯有常業詐欺罪，甲○○上訴意旨任
意指摘，並非有據。原判決理由欄貳、甲、一、(三)所載，係就上
訴人二人係屬常業犯之理由予以合併說明，乙○○擷取原判決上
開論述說明之片段，任意指摘原判決不當，亦非有據。原判決理
由欄說明：乙○○於原審更審前就其向如原判決附表一編號一、
八、一六、二六、四二、四七所示公司行號詐取商品之犯罪事實
，供承在卷（原判決第六頁第十六至十八行）等情，則原判決於
斟酌刑法第五十七條所列情狀時，說明：……乙○○犯罪後坦承
部分犯行之態度等情，即非無據。又原判決事實欄認定甲○○於
八十八年三月間，僱用有共同詐財犯意聯絡之乙○○後，即由上
訴人二人、楊守盟、邱貞榮等人，共同為如原判決事實欄一所載
之犯行；上訴人二人與楊守盟、邱貞榮、「李先生」等人，就如
原判決事實欄一所載犯行部分，彼此間互有犯意聯絡及行為分擔
，為共同正犯（原判決第十一頁第二十四至二十七行）等情，則
綜合原判決之全案情節及判決本旨以觀，其顯係論斷如原判決附
表一編號二及編號三四部分，並非由乙○○冒名出面詐騙，第一
審判決認上開部分（即第一審判決附表二編號二、三四部分），
係由乙○○冒名出面詐騙，尚有未當。原判決理由欄說明：乙○
○並未參與如原判決附表一編號二及編號三四之犯行，第一審判
決誤認乙○○參與共犯，亦有未當（原判決第十二頁第二十一至
二十二行）等情，顯屬誤載，然其並不生影響於全案情節及判決
本旨，自可依聲請或本於職權以裁定更正之，其與判決理由矛盾
迥異，乙○○上訴意旨(一)所指各情顯屬誤會。原判決依憑上訴人
二人、邱貞榮、楊守盟等相關證據資料，據以認定上訴人二人等
共同為如原判決事實欄一所載之犯行，並非無據。且共同實行犯
罪行為，在合同意思範圍內，相互利用他人之行為，以達其犯罪
之目的，原不必每一階段均參與，祇須分擔犯罪行為之一部，即
應對於全部所發生之結果共同負責。又關於犯罪之細節，如非犯
罪構成之要素，而與犯罪同一性無關者，判決書縱未詳細記載說
明，如於判決並無影響，即無違法可言。乙○○上訴意旨(四)所載
各情，均非常業詐欺罪構成之要素，縱認原判決就上情，未具體
逐句說明其所依憑之證據及理由，而有微疵，然其於判決結果不
生影響，依刑事訴訟法第三百八十條規定，尚不得據為適法之第
三審上訴理由。量刑輕重係屬事實審法院得依職權自由裁量之事
項，茍已斟酌刑法第五十七條所列情狀而未逾法定刑度，即不得
遽指為違法。原判決已敘明如何依刑法第五十七條之規定，斟酌
乙○○犯罪之一切情狀，於法定刑內量處乙○○有期徒刑二年二
月之理由。乙○○上訴意旨任意指摘原判決量刑不當，並非有據
。按有利於被告之證據不採納及應於審判期日調查之證據，係指
該證據倘予採納或經調查所能證明者，得以推翻原審判決所確認
之事實，而得據以為不同之認定而言。如非事理所必然，或係無
從調查之證據方法，即欠缺其調查之必要性，縱未調查，或未於
理由特加說明，均與所謂違背法令之情形不相適合。李世新供述
：凡一公司向勁暘公司購買電腦設備，並付清貨款三十四萬元等
情，並不能證明甲○○等人即無常業詐欺犯行；依乙○○上訴意
旨(三)所載，朱景文相關供述各情，並不能證明乙○○非屬常業犯
，原判決縱就上情未予說明，亦不得任意指摘原判決有理由欠備
之違法。又甲○○上訴意旨並未陳明，其就上訴意旨(五)所載曾聲
請原審再為如何之調查，且原審於最後審判期日調查證據完畢開
始辯論前，審判長問甲○○尚有何證據請求調查，甲○○僅答稱
：「做錯就做錯了，請求從輕量刑」（原審卷第九十二頁背面）
，亦未聲請再就上情為如何之調查。而本院為法律審，甲○○在
本院又為此爭執，自非依據卷內資料執為指摘之合法上訴第三審
理由。上訴人二人徒憑己意或就原判決已有說明之事項，或就原
審判斷證據證明力之合法職權行使，漫指其違法，重為單純事實
上之爭執，難謂係適法上訴第三審之理由，彼等上訴違背法律上
之程式，應予駁回。乙○○之第三審上訴既非合法，本院應從程
序上予以駁回，則其聲請本院斟酌其上訴意旨(六)所載各情云云，
自屬無從審酌，附此說明。
據上論結，應依刑事訴訟法第三百九十五條前段，判決如主文。
中    華    民    國  九十七  年   十二   月   十八   日
                      最高法院刑事第一庭
                          審判長法官  董  明  霈
                                法官  林  茂  雄
                                法官  張  祺  祥
                                法官  吳  昆  仁
                                法官  蘇  振  堂
      本件正本證明與原本無異
                                      書  記  官
中    華    民    國  九十七  年   十二   月  二十五  日
                                                     ｍ


司法院資訊處製作；財團法人民間司法改革基金會備份。
